【裁判字號】    94,交上易,71
【裁判日期】    951225
【裁判案由】    過失重傷害
【裁判全文】
臺灣高等法院高雄分院刑事判決        94年度交上易字第71號
上  訴  人  臺灣澎湖地方法院檢察署檢察官
上  訴  人
即  被  告  乙○○
選任辯護人  陳益軒律師
上列上訴人因被告過失重傷害案件，不服臺灣澎湖地方法院94年
度交簡上字第1 號中華民國94年10月20日第一審判決（起訴案號
：臺灣澎湖地方法院檢察署93年度偵字第215 號），提起上訴，
本院判決如下：
    主  文
原判決撤銷。
乙○○因過失傷害人致重傷，處有期徒刑柒月。
    事  實
一、乙○○於民國93年1月10日下午3時30分許，駕駛車牌號碼Ｔ
    2 －375 號自小客車，沿澎湖縣馬公市○○路之雙向二車道
    由南往北行駛，途經澎湖縣馬公市○○路與光復路162 巷路
    口前，明知汽車行駛時，駕駛人應注意車前狀況，並隨時採
    取必要之安全措施，況依當時天候晴、日間自然光線良好、
    路面乾燥無障礙物或缺陷、視距良好，並無不能注意之情形
    ，竟疏於注意車前狀況，並隨時採取必要之安全措施，適行
    人蘇怡美與其同學朱美琪於該光復路上同向行走，亦疏未注
    意行人應行走於人行道上，在未劃設人行道之道路，亦應靠
    邊行走以避免危險之發生，仍與友人朱美旗並肩行走於光復
    路車道之右側分向車道線內，致戴蕭星目睹行走於其車道上
    之蘇怡美時，已煞避不及，其所駕之車輛右前車頭自後撞及
    正於該前方同向行走之蘇怡美，蘇怡美因受戴車自後撞及，
    身體往上彈起而仰躺於右邊引擎蓋上，頭部並撞擊該車右下
    方擋風玻璃後再跌落車下，因而受有腹部挫傷、頭部外傷併
    嚴重腦挫傷、急性硬腦膜下出血及腦水腫等重大難治之傷害
    。戴蕭星於肇事後，於有偵查犯罪權限之機關或個人知悉其
    為肇事人前，向前往處理之警員甲○○坦承其為肇事人接受
    調查而查獲。
二、案經被害人蘇怡美之父丙○○訴由澎湖縣警察局馬公分局報
    請臺灣澎湖地方法院檢察署檢察官聲請簡易判決處刑。
    理  由
壹、程序事項：
一、所謂供述證據，係指利用人之經驗、知識為基礎之報告或供
    述作為證據資料之證據，例如證人之證言、鑑定人之鑑定、
    被告之供述等屬之。供述證據與非供述證據之區別實益，在
    於傳聞法則適用之有無。如非供述證據，則無傳聞法則之適
    用。又判斷是否為供述證據，即在於該項證據是否有經過「
    知覺」、「記憶」及「表達」三項供述要素存在。本件現場
    及被害人之照片，係傳達照相當時現場情況，而透過照片傳
    達的情形與現場真實情形，在內容上的一致性，是透過機械
    的正確性來加以保障，換言之，照片並不存在人對現實情形
    的知覺、記憶所經常發生的表現錯誤，是認照片之性質並無
    如上「知覺」、「記憶」及「表達」三項供述要素存在，係
    非供述證據，別無證據證明上開照片有經偽造變造之情形，
    應有證據能力。
二、又「被告以外之人於審判外之言詞或書面陳述，除法律有規
    定者外，不得作為證據」，刑事訴訟法第159 條第1 項定有
    明文。法之所以排斥傳聞證據，乃因其未經「交互詰問」予
    以核實，惟若該供述乃為證明犯罪事實存否所必要，且有同
    法第159-1 至159-4 條所定可信之特別情況，或被告自願放
    棄交互詰問之權利，同意供當證據使用者，則不在此限。本
    件證人朱美旗於警詢時所為之陳述，屬審判外之陳述，為供
    述證據，惟其於原審94年5 月3 日曾到庭具結供證所目擊之
    案發當時情形，並由被告與檢察官進行交互詰問，核其經詰
    問所為之證述內容，與先前於警詢詢問時所為之審判外陳述
    ，就重要事實部分，並無不符，則其先前之審判外之陳述，
    即非證明犯罪事實存否所必要，自無以之為證據之必要，故
    依法不得作為證據。
三、又按「除前3 條之情形外，下列文書亦得為證據：一、除顯
    有不可信之情況外，公務員職務上製作之紀錄文書、證明文
    書。二、除顯有不可信之情況外，從事業務之人於業務上或
    通常業務過程所須製作之紀錄文書、證明文書。三、除前二
    款之情形外，其他於可信之特別情況下所製作之文書。」此
    刑事訴訟法第159 條之4 定有明文。經查，本件國軍澎湖醫
    院附設民眾診療服務處出具之診斷證明書、蘇怡美病情摘要
    表、受傷程度鑑定表、病歷等，係專業醫師開具之文書，國
    軍澎湖醫院於澎湖地區乃一具規模之醫院，由該專業醫師製
    作之診斷證明書、病情摘要表、受傷程度鑑定表、病歷等，
    應認係在可信之特別情況下所為，該醫院醫師對病患所罹傷
    病為診斷，尚無專為訴訟之預見，是各該機關（構）所為上
    開書面陳述，虛偽可能性極低，具有高度之信用性，依同法
    第159條之4第3 款之規定，得作為證據。又按，公務員依其
    職務所製作之紀錄文書及證明文書，除能證明有顯不可信之
    情況外，具有證據能力，而得作為認定犯罪之證據。查卷附
    之交通事故調查報告表、交通事故現場圖等，係公務員於審
    判外，本於其知覺、記憶，所表達之文書，其中有關本案車
    禍現場之相關車輛位置、倒地位置、現場道路之標線、當時
    路況、車損狀況、承辦警員至現場處理時之情形、被害人因
    何原因受傷事實所作之紀錄，係屬記錄警員基於其職務根據
    現場實況所製作之紀錄文書，因該等公務員有據實製作之義
    務，復無利害關係，而現場歷經相當時日，難以重建，實有
    尊重該等紀錄文書之必要性，且該等紀錄，被告及其辯護人
    、檢察官亦均曾未主張有任何刑事訴訟法第159條之4第1 款
    所定之顯不可信情況之例外條件存在，依刑事訴訟法159 條
    之4第1款之規定，該等文書有關上開事實紀錄部分，有證據
    能力。
四、臺灣省高屏澎區車輛行車事故鑑定委員會之鑑定意見書、臺
    灣省車輛行車事故覆議鑑定委員會之鑑定意見書、法務部法
    醫研究所鑑定書、國立逢甲大學肇事鑑定意見書等，係屬機
    關鑑定，觀諸刑事訴訟法第208條並未準用第202條鑑定人具
    結之規定，是尚不因未具結而失其證據能力，又本件乃檢察
    官、法官依法送請鑑定，鑑定機關依同法第208條第1項準用
    第206條第1項規定所出具之書面鑑定報告，均屬同法第159
    條第1 項所謂「法律有規定者」之例外情形，應具有證據能
    力。辯護人雖稱臺灣省高屏澎區車輛行車事故鑑定委員會之
    鑑定意見書與臺灣省車輛行車事故覆議鑑定委員會之鑑定意
    見書係依據證人朱美旗錯誤之供證為前提所做出之錯誤鑑定
    ，應無證據能力云云，然此應係鑑定意見是否與事實相符能
    否採信，攸關證據力層面，與證據能力無關，辯護人之前開
    意見，應有誤會。
貳、實體部分：
一、訊據上訴人即被告乙○○（下稱被告）對上揭時地駕車撞及
    被害人蘇怡美受傷等情固坦承不諱，惟否認有何過失，辯稱
    ：「當時被害人蘇女的行向我不是很清楚，我認為被害人是
    從旁邊衝出來，不是我由後方追撞她；且現場在路邊還有違
    規停放1 台貨車，該貨車對本件車禍之發生亦有過失；我車
    子之撞擊點在右側照後鏡，並非車頭部位，所以我車頭已經
    過了旁邊的藍色貨車，是被害人自旁邊衝出撞到我右側照後
    鏡，證人朱美旗之證詞無法採信，蘇怡美突然由路邊竄出應
    有過失，臺灣省高屏澎區車輛行車事故鑑定委員會、臺灣省
    車輛行車事故覆議鑑定委員會、國立逢甲大學肇事鑑定意見
    書，均係未依據事實所下之判斷，均不實在，蘇怡美之傷勢
    並未達到重傷之程度，國軍澎湖醫院之鑑定也不實在，蘇怡
    美之母親有因案被判罪，他們就是要找我負擔他們的家計，
    我本身並無法律責任」云云。
二、經查：
（一）被告於前揭時間駕車沿澎湖縣馬公市○○路由南往北行駛
      ，途經澎湖縣馬公市○○路與光復路162 巷路口前，行人
      蘇怡美在被告駕車經過時，突然被撞倒地，因而受有腹部
      挫傷、頭部外傷併嚴重腦挫傷、急性硬腦膜下出血及腦水
      腫之傷害，而被告車輛之右前引擎蓋凹陷、右下擋風玻璃
      破裂等事實，為被告所不否認，並有道路交通事故現場圖
      、道路交通事故調查報告表、現場照片、國軍澎湖醫院附
      設民眾診療服務處診斷證明書、蘇怡美病情摘要表等在卷
      可稽（警卷第14-20頁、93年馬交簡字第25號卷第10-12、
      30-32、37、52、75-76、81頁），是本案應審究者，厥為
      被告駕車之行進方向與被害人行走之方向是否相同？或者
      如被告所稱之其駕車經過澎湖縣馬公市○○路與光復路
      162 巷交岔口時，該交岔口附近之光復路上因停放一部藍
      色貨車阻擋其視線，而蘇怡美自該貨車前竄出致其無法預
      見因而肇事？如屬前者，則屬被告駕車是否有應注意前方
      人車動態即道路交通安全規則第94條第3 款所規定駕駛人
      應注意車前狀況，並隨時採取必要之安全措施之義務，如
      屬後者，則屬被告駕車行經無號誌之交岔路口時，是否有
      道路交通安全規則第93條第1項第2款即汽車行經無號誌之
      交岔路口時，應減速慢行，作隨時停車之準備，以防危險
      發生之義務，又該注意義務會否因路口停放有車輛而得以
      免除之？以及被害人蘇怡美遭撞倒地後傷勢如何？為本案
      重點。
（二）被告於警詢、偵查、原審、本院審訊時均辯稱: 事實上被
      害人之方向我並不清楚，但我認為被害人當時係突然自旁
      邊衝出來，不是我從後方開車追撞她，她如果與我同向走
      在我前面，我不可能沒看見，現場在光復路與光復路交岔
      口之光復路上有停放1 台藍色貨車，該貨車阻擋我視線，
      停放貨車者對本件車禍之發生應有過失云云。經查，被害
      人蘇怡美案發當時係與友人朱美旗並肩沿光復路由南向北
      、分別行走於該光復路車道之右邊白色分向邊線之左右兩
      側，蘇怡美行走於邊線之左側而佔用到車道，朱美旗行走
      於邊線之右側，準備前往前方之網咖店，當時光復路騎樓
      有停放車輛，無法由騎樓通過，如果有停放車輛時，2 人
      就走到道路旁邊之白線，被告開過來撞及當時走在左側之
      蘇怡美，撞擊點在現場照片小貨車左後方一點的地方，蘇
      怡美倒地時，頭仰著，頭朝北方等情，已據證人朱美旗於
      原審審理時証述明確（94年度交簡上卷第1 號第135-142
      頁）；由證人朱美旗上開所述，朱美旗並於卷附之交通事
      故現場照片上指出光復路與光復路162 巷交岔口附近之光
      復路上停放一部貨車，撞擊點是在現場照片所示（警卷第
      17頁下圖）之小貨車左後方一點的地方之位置以觀，該處
      確係光復路北向車道右邊分向邊線之所在位置；以朱美旗
      與被害人並肩行走身處的地點，以及當時視距良好且無障
      礙物的情形下，朱美旗確實足以觀察到事故發生的經過無
      誤。再參以卷附道路交通事故現場圖所示被告汽車停放所
      在位置在光復路與光復路162 巷交岔口之前方（被告於警
      詢自承怕影響交通，有移動車輛位置）該交岔口之光復路
      上停放一部貨車之位置，均與證人朱美旗以目擊者的觀點
      所描述之相對位置相吻合。兼酌以證人朱美旗與被告間並
      無嫌隙仇恨，此為被告所不爭執，朱美旗對車禍發生時之
      道路狀況以及其與蘇怡美之行進方向供述詳盡；證人於車
      禍發生時年僅15歲餘，至原審作證時已滿16歲，仍為在學
      之中學生，年輕無社會經驗、思想單純，以其當時的年齡
      、思想、社會歷練以及併肩行走之朋友突遭車輛撞擊，其
      心靈所受之衝擊，殊難想像其有故為不實證詞以陷害被告
      之理，本院認朱女之證詞應有相當之憑信度。是以證人朱
      美旗依其當時所站立之位置，詳盡描述被告與其等行走之
      方向相同，被告自後方開車前來，撞及被害人，被害人仰
      躺在引擎蓋上，頭部朝北方等情節，應屬可信。又參諸警
      卷所附現場照片編號1 、2 顯示（警卷第17頁），事發現
      場交岔口當時確停放藍色貨車1 輛，然被告既與被害人同
      向行進，被告自應看清楚其同向前方之人車動向，觀該照
      片可知該貨車停放之位置並未佔用到被告所行駛之車道，
      即難認該貨車停放於光復路路邊有影響到駕車行駛於光復
      路車道上之被告之視線，故被告辯稱該停放光復路邊之貨
      車應有過失云云，不足採信。
（三）再觀肇事後現場遺留跡證暨被告車損狀況加以研判，觀諸
      卷附員警所繪製之事故現場圖，及所拍攝事故現場路況、
      車損照片可知被告車輛之車損狀況為：右前方引擎蓋車殼
      有撞凹，撞凹處向下延伸至角燈下之防撞保險桿亦有一處
      小凹痕，顯見該車右前方車頭應有接觸物體之撞擊現象，
      又車輛前方之擋風玻璃右下方有破裂，亦顯示該處亦有受
      到撞擊，雖車輛正前方下緣防撞保險桿依照片所示該保險
      桿之凹痕甚小；亦僅表示該保險桿並無與物體強力之接觸
      以致脫落或斷落而已，被告雖辯稱其車輛保險桿並無損壞
      ，顯然車頭並無撞擊被害人，被害人係自伊車之右方照後
      鏡之位置突然竄出，撞到其右側照後鏡云云，然其辯詞與
      前開證人朱美旗之供述不符，已有可疑，且查被告車輛如
      係右方照後鏡擦撞被害人，則被害人身體遭被告車輛帶動
      之力量下，亦應是身體向前趴去，應不可能有頭部撞到擋
      風玻璃而身體、下肢竟甩彈上右前方之車輛前引擎蓋上之
      可能，如撞擊點是如被告所稱之在右側照後鏡上，則何以
      被告車輛之前擋風玻璃及右前方引擎蓋均有毀損？亦無合
      理解釋，堪認被告所稱被害人是自旁邊衝出，撞擊點在右
      側照後鏡之說法不合常理，而不足信。被告雖稱其右側照
      後鏡有損毀云云，然本院觀卷附照片（警卷第20頁），其
      車輛右側照後鏡雖向內收起，但未見有何毀損痕跡，是該
      右側照後鏡應非撞擊點，應無疑問，
（四）被告雖亦質疑被害人當時與友人朱美旗並肩行走於光復路
      車道，應有嬉笑打鬧或推擠動作以致於被害人突然自路邊
      竄出云云，然查: 證人朱美旗否認有於前往網咖店時在光
      復路之車道上與被害人推擠嘻笑打鬧（94年交簡上字第1
      號卷第136 頁），又被害人行走時，縱有不經意之搖晃之
      狀態發生，然被告既自被害人後方駛來，自應對前方行人
      之動態加以注意，若非被告駕車碰撞被害人，則被害人豈
      有倒地而導致如此嚴重之傷害之可能，被告所辯無過失云
      云，亦不足信。
（五）被告復辯稱被害人蘇怡美所受之傷勢未達重傷之程度，國
      軍澎湖醫院之鑑定不實云云，惟被害人蘇怡美自遭受被告
      撞擊後，即送往國軍澎湖醫院治療，並因受有頭部外傷併
      嚴重腦挫傷、急性硬腦膜下出血及腦水腫等傷害，造成左
      側肢體癱瘓臥床至今，此有國軍澎湖醫院93年7 月27日所
      出具之診斷證明書以及該院93年6 月29日醫親字09300011
      03號函附卷可佐（馬公簡卷第37頁）；又根據該院於93年
      10月4 日所出具之蘇怡美病情摘要表，說明被害人蘇怡美
      當時之病況為：「(1)頭部外傷併右側腦出血術後，右側腦
      損傷致腦萎縮為永久損傷。(2)左側肢體偏癱：左上肢肌力
      達一級、左下肢肌力達一級（無法對抗地心引力），目前
      在旁人扶持下可坐輪椅，但無法站立。(3)癲癇發作：需數
      年服藥治療。(4)氣管造廔術後。(5)頭部外傷併右側腦出血
      、腦室積水、行外引流手術及腦室腹腔分流術，但因阻塞
      ，目前仍為外引流。(6)右側顱骨缺損：將來需行顱骨成形
      術。(7)腦室積水將來需再行腦室腹腔分流。」此有國軍澎
      湖醫院蘇怡美病情摘要表1 份在卷可按（馬公簡卷第75-7
      6 頁）；查被害人蘇怡美於車禍發生後，即在該院治療超
      過1 年，該院診治醫師對蘇女之病情應甚為了解，故由以
      上該院之回函、診斷證明書等，應可證明蘇怡美所受之傷
      勢確實已達重大不治或難治之程度。被告一再辯稱蘇女所
      受害未達重傷之程度，要求醫療機關鑑定蘇怡美之病情，
      原審與本院均考量蘇怡美受傷害即癱瘓臥床至今，不容易
      輕易移動前往台灣地區其他醫療機構接受鑑定，而澎湖地
      區位屬離島，醫療資源無法與台灣本島相比，然國軍澎湖
      醫院亦具規模，其醫師亦有專業能力及其中立性，該院主
      治醫師對蘇女病情亦甚為了解，當能做出專業中允之鑑定
      意見，被告否認國軍澎湖醫院對其不利之鑑定而要求送請
      其他醫療機構鑑定，但未說明其鑑定有何不可採或違反醫
      學原理之處，本院考量被害人癱瘓在床，移動不易、及國
      軍澎湖醫院之醫療專業性等，認由國軍澎湖醫院鑑定已屬
      適當，亦不宜再將被害人送往其他醫療機構鑑定；況本院
      囑託法務部法醫研究所就有關被害人所受急性硬腦膜下出
      血、腦水腫等傷害是否屬於永久損傷而為醫學上不可逆而
      結構上受損無法復原或痊癒困難之傷害？據其回覆稱: 一
      般急性硬腦膜下出血併發後續腦實質有水腫似屬中樞神經
      損傷，中樞神經細胞在人體組織、器官中屬無再生能力，
      在組織功能上較無回復之可能，在生理功能上則可因循左
      右大腦代償功能尚有局部代償復原之可能，惟一般醫學復
      建治療評估一般若在受傷復原期兩年後評估其復原及功能
      恢復狀況，腦部損傷以外傷部位（如硬腦膜下出血）能影
      響到大腦實質細胞組織之損傷，由各大腦實質損傷即會造
      成所對應性之感覺、運動或自主神經所控制系統中，功能
      喪失。顱骨缺損可能為遭受外傷或手術時破壞、擷取或摘
      除部份顱骨，造成部份顱骨缺損。腦髓損傷會造成腦室擴
      大，即為水腦症，即腦室積水，蘇女已採行外引流及腦室
      腹腔分流術，即為腦室積水之治療過程，若腦組織損傷已
      造成，僅能保持現狀，避免腦髓疝脫之惡化結果（本院卷
      第90-95 頁），顯見蘇怡美所受之急性硬腦膜下出血併發
      後續腦實質有水腫，因屬中樞神經細胞之損傷，在人體組
      織、器官中無再生能力，其腦組織損傷已造成無法回復之
      傷害，而其腦室積水病症，經外引流及腦室腹腔分流術，
      治療過程僅能保持現狀，避免惡化，即表示其腦室積水之
      病症屬於難治而無痊癒之可能，此有該法務部法醫研究所
      95年3 月28日法醫理字第0950000813號函在卷足考；再經
      國軍澎湖醫院對蘇怡美鑑定之結果，亦認為：「蘇怡美傷
      勢確實已達無法處理自己事務，終生須他人照顧之程度，
      確實重大、難治程度，傷勢等級如下：一、2 項精神障害
      達2 級。二、6 項神經障害達2 級。三、25項眼球調解運
      動障害達12級。四、43項牙齒障害達13級。五、57項頭、
      臉、頸部醜形達10級。六、82項上肢機能障害6 級。七、
      135 項下肢機能障害6 級。」，此有該院94年5 月19日醫
      親字第0940 00 0805號函附卷可按（原審卷第85-86 頁）
      。而按修正前刑法第10條第4 項第6 款所謂其他於身體或
      健康有重大不治或難治之傷害，係指除去同項第1 款至第
      5 款之傷害，而於身體或健康傷害重大，且不能治療或難
      於治療者而言，且其傷害，並不以須達於毀敗程度為必要
      ，此與同條第1 款至第5 款之傷害，法文規定須達於毀敗
      之程度不同（最高法院88年度台上字第6555號裁判要旨參
      照）。本件被害人發生車禍時，受有頭部外傷併右側腦出
      血術後，右側腦損傷致腦萎縮、左側肢體偏癱，在旁人扶
      持下可坐輪椅，但無法站立。癲癇發作、頭部外傷併右側
      腦出血、腦室積水、右側顱骨缺損等傷害，如前所述，而
      經送國軍澎湖醫院急救並進行顱骨成形術及腦室腹腔引流
      術等手術後，目前仍因中樞神經系統機能受損，已導致其
      左肢癱瘓，須在旁人扶持下可坐輪椅，但無法站立，欲從
      事任何工作衡情均有困難，目前日常生活亦需仰賴他人照
      顧，由上開法醫研究所與國軍澎湖醫院之函示說明，無論
      從組織上或從功能上而言，應認已對被害人之身體、健康
      造成難以治療之重大傷害，已達重傷害之程度。被告執此
      辯稱尚未達重傷程度云云，亦不足採。被告之過失駕駛行
      為，核與蘇怡美所受之重傷害間，具相當因果關係。
（六）按汽車行駛時，駕駛人應注意車前狀況，並隨時採取必要
      之安全措施，道路交通安全規則第94條第3項定有明文。
      被告領有駕駛執照，有其駕駛執照在卷可考（警卷第11頁
      ），其駕車自應遵守道路交通安全規則之規定，又依前揭
      道路交通事故調查報告表及現場圖所載，被告肇事當時並
      未留有汽車煞車痕跡，顯見本件於事故發生當時，被告並
      未採取煞車或閃避等之安全措施，以防碰撞之發生，且依
      當時天候晴、日間自然光線良好、路面乾燥無障礙物或缺
      陷、視距良好，並無不能注意之情形，乃竟疏於注意車前
      狀況，而致本件肇事，自有過失；本件經原審送請臺灣省
      高屏澎區車輛行車事故鑑定委員會鑑定以及台灣省車輛行
      車事故覆議鑑定委員會鑑定之結果，台灣省高屏澎區車輛
      行車事故鑑定委員會鑑定意見認為乙○○未注意車前狀況
      為肇事原因，蘇怡美無肇事因素，此有94年4 月22日高屏
      澎鑑字第940253號鑑定意見書在卷（原審卷68~70 頁）。
      而台灣省車輛行車事故鑑定委員會覆議意見認為乙○○為
      肇事原因，此有94年6月14日府覆議字第0940100355 號在
      卷（原審卷第96頁），上開鑑定意見認為被告有過失之部
      分，同本院之見解，對於蘇怡美有無過失部份，與本院查
      證後所認定之心証不符者，該意見本院乃不加以採酌，本
      院再送請國立逢甲大學鑑定，其鑑定結果亦認為被告駕車
      自後追撞被害人，有過失責任（其認為蘇怡美無過失責任
      之意見亦不足採），此有95年11月16日逢建字第09500593
      11號附鑑定報告書等在卷可稽（本院卷第116-121 頁）。
      被告應有過失責任無疑。蘇怡美所受之傷害不論依修正前
      或修正後之刑法第10條第4 項第6 款，均構成重傷害，即
      應逕依修正後之刑法第10條第4 項第6 款論以重傷害。被
      告既未盡其前開注意義務而肇事，並因而致被害人受有上
      述之重傷害，其間別無其他原因介入，是其過失行為與被
      害人所受重傷害之結果間，顯有相當因果關係。至於被害
      人依道路交通安全規則第133 條規定，行人應在劃設之人
      行道行走，在未劃設人行道之道路，應靠邊行走，觀案發
      地點光復路並無劃設人行道，被害人仍應依規定靠邊行走
      ，然蘇怡美未依規定靠邊行走，反而與朋友並肩行走，侵
      犯被告之路權，對於本件事故發生或損害之擴大與有過失
      ，然此未能影響被告本身具有過失之認定。被告之刑責自
      不能因此相抵獲得減免，僅可供量刑之斟酌而已，本件事
      證已臻明確，被告犯行洵堪認定，應予依法論科。
三、論罪科刑改判及新舊法之比較：
 1、核被告所為，係犯刑法第284條第1項後段之過失致重傷害罪
    。又刑法第62條所謂自首，只須犯罪行為人在犯罪未發覺前
    ，向該管公務員申告其犯罪事實，並接受裁判為已足，不因
    事後主張阻卻犯罪事由之抗辯，而影響自首之效力（最高法
    院94年度台非字第79號裁判意旨參照）。被告於肇事後，偵
    查犯罪機關尚未發覺前，主動向據報到場處理之警員坦承肇
    事，自首犯罪而願接受裁判，此經承辦警員即證人甲○○於
    本院審理時証述: 「因為圍觀的人很多，圍觀的人都是一些
    老人，我直覺他的穿著不一樣，我直覺他可能是駕駛，我問
    他，他有承認他是駕駛。我沒有直接認定，只是感覺他應該
    是而已」等語明確（本院卷第150-154 頁），故承辦警員並
    無確切之根據，對被告發生合理之懷疑，而將之列為偵查之
    對象，僅是單純主觀上之懷疑而已，應無疑問，被告為犯罪
    行為人尚屬未發覺被告既已向該管公務員申述犯罪事實，而
    不逃避接受裁判，已合於刑法第62條前段所定對於未發覺之
    犯罪自首而接受裁判之要件，被告行為後，刑法業於94 年2
    月2 日修正公布部分條文，並於95年7 月1 日施行。修正前
    刑法第62條前段規定自首者減輕其刑，修正後刑法第62條前
    段規定自首者「得」減輕其刑，比較新舊法結果，自以修正
    前刑法第62條前段規定對被告較為有利，應依該條規定減輕
    其刑。又刑法第284 條第1 項後段之過失致重傷害罪之法定
    本刑雖有罰金刑，而94年2 月2 日修正之刑法，其中第33條
    第5 款罰金刑之規定雖有變更，然本院並未量處被告罰金刑
    ，即無比較新、舊法罰金刑之必要。
 2、原審以被告過失重傷害犯行罪證明確予以論罪科刑，固非無
    見，惟查：原審判決以被告肇事後，承辦警員甲○○於原審
    結證稱：「當時是由消防局的小隊長剛好經過肇事現場看到
    後報警的，我到達該處後，看到現場停著一輛小客車，直覺
    認為就是肇事車輛，當時現場除被告外，還有2 、3 個圍觀
    的人，這些圍觀的人都是在地人，我認得他們，他們都沒有
    在開車，而被告的臉色不是很好看，我感覺他就是肇事者，
    後來我問被告，被告就承認了」等語，因而認為被告並非自
    首，然案發當時在場之人無論是否是澎湖在地人，甚至是其
    他已經逸去而未經當場查獲之人均有犯罪嫌疑，甲○○僅有
    主觀之懷疑被告為肇事者而已，被告仍有自首之適用，原審
    認被告並非自首，即有未當。被告上訴否認犯罪指摘原判決
    不當，以及公訴人上訴以蘇怡美並無過失云云，均無理由，
    然原判決既有上開瑕疵，自應由本院加以撤銷改判。爰審酌
    被告過失程度非輕，被害人蘇怡美案發時又年僅16歲，因此
    次車禍終身癱瘓，其自身及家屬之傷痛不言可喻，終身難以
    平復，且被告犯案至今均毫無悔意，飾詞狡辯，多方推託責
    任，除強制責任險外，僅賠償被害人10萬元，且迄今仍未與
    被害人家屬達成民事和解，惡性非輕等一切情狀，並參考檢
    察官之求刑，量處如主文所示之刑，以示懲戒。
四、據上論斷，應依刑事訴訟法第369 條第1 項前段、第364 條
    、第299 條第1 項前段，刑法第284 條第1 項後段、修正前
    第62條前段、修正前罰金罰鍰提高標準條例第1 條前段，判
    決如主文。
本案經檢察官姜麗儒到庭執行職務。
中    華    民    國    95    年    12    月    25    日
                    刑事第八庭  審判長法  官  李炫德
                                      法  官  蔡國卿
                                      法  官  簡志瑩
以上正本證明與原本無異。
不得上訴。
中    華    民    國    95    年    12    月    25    日
                                      書記官  白  蘭
附錄本件論罪科刑法條：
中華民國刑法第284條第1項後段
（過失傷害罪）
因過失傷害人者，處 6 月以下有期徒刑、拘役或 5 百元以下罰金，致重傷
者，處 1 年以下有期徒刑、拘役或 5 百元以下罰金。


司法院資訊處製作；財團法人民間司法改革基金會備份。
